【裁判字號】    95,台上,7344
【裁判日期】    951229
【裁判案由】    強盜
【裁判全文】
最高法院刑事判決            九十五年度台上字第七三四四號
上  訴  人  甲○○
                    號
原審辯護人  蔡調彰律師
上列上訴人因強盜案件，不服台灣高等法院中華民國九十三年三
月十日第二審判決（九十二年度上訴字第三四三九號，起訴案號
：台灣新竹地方法院檢察署九十一年度偵字第四八五六號），提
起上訴（原審辯護人為上訴人之利益而上訴），本院判決如下：
    主  文
原判決撤銷，發回台灣高等法院。
    理  由
本件原判決認定上訴人甲○○意圖為自己不法之所有，於民國九
十一年八月十九日下午三時十五分許，侵入新竹縣新埔鎮○○○
街十八巷八十一號一樓黃木秀（已死亡）住處（侵入住宅部分未
據告訴），先自該屋廚房拿取菜刀一把（此部分並無不法所有之
意圖），再持之進入黃木秀房間，竊得黃木秀所有日幣四萬一千
元及金戒指三只後，為黃木秀之孫乙○○、黃文鋒（以下合稱黃
家兄弟）發現，上訴人即持刀逃逸，經黃家兄弟緊跟追躡，詎上
訴人為脫免逮捕，竟高舉菜刀轉身向黃家兄弟脅迫稱：你們不要
追了等語，黃家兄弟懾於其兇惡，又見其手持菜刀，有所忌憚，
乃拾起石頭扔擲，惟仍繼續追趕，嗣上訴人逕循泥濘地逃逸等情
，並以第一審對於犯罪事實之認定有誤，因而撤銷第一審關於準
強盜部分之判決，改判論處上訴人攜帶兇器竊盜，因脫免逮捕，
而當場施以脅迫（累犯）罪刑，固非無見。
惟查有罪判決書之事實記載，為適用法令之準據，法院應將依職
權認定之犯罪事實，翔實記載，然後於理由內逐一說明其憑以認
定之證據，並使事實認定與理由說明，互相適合，方為合法。倘
若事實認定與理由說明，不相一致；事實、理由欄內之記載，前
後齟齬，均屬判決理由矛盾之當然違背法令。查原判決事實欄記
載上訴人行竊得手後，於遭黃家兄弟緊跟追躡時，為脫免逮捕，
有高舉菜刀轉身向黃家兄弟脅迫稱：你們不要追了等語，嗣上訴
人循泥濘地逃逸，黃家兄弟見土地泥濘，未跟著踩踏，乃一時不
見上訴人行蹤；時隔約五、六分鐘，在附近橋上復發現上訴人而
再度追趕經田地附近時，黃家兄弟撿拾地上木棍欲嚇阻上訴人，
上訴人即持路上撿拾之木棍一支，先揮向黃文鋒，幸黃文鋒閃避
而未受傷害，嗣將乙○○之頭部毆打成傷，對黃家兄弟施以強暴
（此部分已非「當場」所為，未構成脫免逮捕而施脅迫罪，且傷
害部分未據告訴）等情。似認定上訴人所為之準強盜行為僅指持
菜刀出言脅迫黃家兄弟，而不包括持木棍對黃家兄弟施以強暴部
分。然查：（一）原判決１、理由一(四)謂上訴人於竊盜得手後，
即為黃家兄弟查覺，而一路緊跟追躡，上訴人為能順利離開現場
，先持菜刀對黃家兄弟脅迫稱：不要再追了等語，嗣將菜刀隨手
丟棄，另撿拾木棍對黃家兄弟施以強暴行為，則其施強暴、脅迫
行為之目的既係在脫免逮捕，則其所為已該當刑法第三百二十九
條準強盜罪之構成要件等情（見原判決第十二頁倒數第三至七行
），似認上訴人持菜刀出言脅迫黃家兄弟及持木棍對黃家兄弟施
以強暴兩部分均符合準強盜罪之構成要件。２、理由一(五)再謂黃
家兄弟於追趕上訴人之過程，即使曾持木棍，亦難認已逾越現行
犯之，而謂上訴人未構成脫免逮捕而施脅迫罪等情（見原判決第
十二頁倒數第四至五行），仍認上訴人持木棍對黃家兄弟施以強
暴部分構成準強盜罪。３、理由二謂上訴人持木棍對黃家兄弟施
以強暴部分，難認係實施準強盜強暴、脅迫之接續行為，並以第
一審認定上訴人該部分應包括的論以一罪，尚有違誤等情（見原
判決第二十頁第一至七行）；理由五亦謂公訴意旨起訴上訴人該
部分犯行，因已在離去盜所並一度脫離視線中途後被撞遇時發生
，則該中途已不具場所之密接性，不得謂為「當場」，自難認定
上訴人此部分行為接續成立準強盜罪等情（見原判決第二十三頁
第七至十行），則均說明上訴人持木棍對黃家兄弟施以強暴部分
不構成準強盜罪。是以，對於上訴人持木棍對黃家兄弟施以強暴
部分應否構成準強盜罪？原判決事實之記載及理由之說明顯然有
所齟齬，理由之說明前後亦未盡一致，而有理由矛盾之違背法令
。（二）原判決對於上訴人持菜刀行竊後，為脫免逮捕，持菜刀
出言脅迫黃家兄弟部分，認係犯刑法第三百二十九條準強盜罪而
有同法第三百二十一條第一項第三款攜帶兇器情形，應依同法第
三百三十條第一項之加重準強盜罪論處等情（見原判決第十八頁
倒數第四行至第十九頁第一行）。但查檢察官起訴書犯罪事實欄
僅記載上訴人行竊後，為脫免逮捕，持木棍對黃家兄弟施以強暴
等情（見第一審卷第二頁背面），並未論及上訴人持菜刀出言脅
迫黃家兄弟部分之犯罪事實。原判決對於上訴人被訴持木棍對黃
家兄弟施以強暴部分，既認定不符準強盜之構成要件，而不另為
無罪之諭知；乃對於上訴人持菜刀出言脅迫黃家兄弟部分，並未
敘明何以得為併予審理論罪之理由，該部分併有未受請求之事項
予以判決及理由欠備之違背法令。上訴意旨指摘原判決不當，尚
非全無理由，應認原判決有撤銷發回更審之原因。至原判決理由
五不另為無罪之諭知（即持木棍對黃家兄弟施以強暴）部分，基
於審判不可分原則，應一併發回。
據上論結，應依刑事訴訟法第三百九十七條、第四百零一條，判
決如主文。
中    華    民    國  九十五  年   十二   月  二十九  日
                      最高法院刑事第九庭
                          審判長法官  陳  正  庸
                                法官  賴  忠  星
                                法官  王  居  財
                                法官  林  開  任
                                法官  林  立  華
      本件正本證明與原本無異
                                      書  記  官
中    華    民    國  九十六  年    一    月    四    日
                                                      Ｑ


司法院資訊處製作；財團法人民間司法改革基金會備份。
